【裁判字號】    88,上更(一),315
【裁判日期】    890405
【裁判案由】    偽造文書等
【裁判全文】
臺灣高等法院臺中分院刑事判決                八十八年度上更(一)字第三一五號
    上  訴  人
    即  被  告  乙○○
右上訴人因偽造文書等案件，不服臺灣台中地方法院中華民國八十六年五月十九日第
一審判決（民國八十六年度訴字第二二九號，起訴案號：臺灣台中地方法院檢察署民
國八十五年度偵字第一二七四六號），經判決後，最高法院第一次發回更審，本院判
決如左：
    主  文
原判決關於乙○○部分撤銷。
乙○○無罪。
      理  由
一、公訴意旨略以：乙○○與原名李紹舜之甲○○ (業據原審判刑確定)二人共同意
    圖為自己不法所有，欲以網取他人賽鴿而向賽鴿之所有人取贖之犯意聯絡，先於
    民國（下同）八十五年四月間，由乙○○在不詳地點偽刻「己○○」之印章一枚
    ，再由甲○○提供其照片予乙○○，而由乙○○在不詳地點偽造貼有甲○○照片
    之「己○○」身分證一枚，足以生損害於己○○。再由乙○○將偽造之「己○○
    」身分證及上開偽刻之「己○○」印章一枚交由甲○○，至銀錢業者偽開「己○○」之存款帳戶，供賽鴿鴿主贖鴿匯款之用，而由乙○○及甲○○二人基於概括
    之犯意分別於，(1)於八十五年四月十三日至台中市第二信用合作社松竹分社，各
    偽造「己○○」之署押一枚、並以右述印章偽造「己○○」之印文一枚於印鑑卡
    、顧客基本資料登錄單上，而偽造該印鑑卡、顧客基本資料登錄單，持以向該信
    用合作社開設「己○○」之一○四○五八─五號活期儲蓄存款帳戶，足以生損害
    於己○○。(2)於八十五年四月十三日至台中市第十一信用合作社四民分社，偽造
    「己○○」之署押一枚、並以右述印章偽造「己○○」之印文二枚於印鑑卡上，
    而偽造該印鑑卡，並填載客戶資料後，持以向該信用合作社開設「己○○」之○
    八○一─一九六九○─八號活期儲蓄存款帳戶，足以生損害於己○○。(3)於八十
    五年四月十七日至台中市第五信用合作社四民分社，以右述印章偽造「己○○」
    之印文一枚於印鑑卡上，而偽造該印鑑卡，並填載客戶資料後，持以向該信用合
    作社開設「己○○」之一○五六○三─三號活期儲蓄存款帳戶，足以生損害於己○○。(4)於八十五年四月廿三日至台中市第七信用合作社水湳分社，以右述印章
    偽造「己○○」之印文一枚於印鑑卡上，而偽造該印鑑卡，並填載客戶資料後，
    持以向該信用合作社開設「己○○」之七六八九─二號活期儲蓄存款帳戶，足以
    生損害於己○○。(5)於八十五年四月廿三日至台中市第六信用合作社水湳分社，
    偽造「己○○」之署押一枚、並以右述印章偽造「己○○」之印文二枚於印鑑卡
    上，又偽造「己○○」之署押一枚、並以右述印章偽造「己○○」之印文一枚於
    客戶歸戶基本資料登錄單上，而偽造該印鑑卡、客戶歸戶基本資料登錄單，持以
    向該信用合作社開設「己○○」之0000000號活期儲蓄存款帳戶，足以生
    損害於己○○。乙○○、甲○○二人於開立上開帳戶後，乃於八十五年四月二十
    三日起至同月廿六日止，先後多次在台中縣東勢鎮山區，以架網方式竊取壬○○
    等人所飼養放飛之賽鴿，得手後再根據賽鴿腳環上之電話號碼，由甲○○打電話
    向鴿主壬○○等人恐嚇勒索金錢新台幣 (下同)二千元至三萬元不等，並要壬○○等人將金錢匯入上開「己○○」之帳戶內，始將竊得之賽鴿放回，其等竊取賽
    鴿及勒索金錢之時間、地點、被害人等，詳如附表所示；甲○○則於其後持金融
    卡至各自動提款機提款，所提領款項由其二人朋分花用。另乙○○又為與鴿主聯
    絡之用，持上開偽刻之「己○○」印章及偽造之「己○○」身分證，至台中市○○路一○五號某資訊服務商店交由不知情之店員丙○○在八十五年四月廿六日至
    當時之台灣中區電信管理局，蓋用「己○○」之印章於行動電話申請書、承諾書
    上，持之以向台灣中區電信管理局申請○九○─四九○七七一號行動電話，足以
    生損害於己○○，俟即將行動電話機交予甲○○，做為日後和鴿主聯絡之工具。
    嗣於八十五年四月二十九日下午三時許，甲○○持存摺前往台中巿第二信用合作
    社松竹分社整理時，為警查獲等情，因認被告涉有刑法第二百十條、二百十六條
    、第三百二十條第一項、第三百四十六條第一項之罪嫌。
二、按犯罪事實應依證據認定之，無證據不得推定其犯罪事實，刑事訴訟法第一百五
    十四條定有明文。而認定犯罪事實所憑之證據，須適於為被告犯罪事實之證明者
    ，始得採為斷罪資料。被告之自白，雖為證據之一種，但依刑事訴訟法第一百五
    十六條第一項規定，被告之自白，須非出於強暴、脅迫、利誘、詐欺、違法羈押
    或其他不正之方法，且與事實相符者，始得為證據。又依同條第二項規定，被告
    之自白，不得作為有罪判決之唯一證據，仍應調查其他必要之證據，以察其是否
    與事實相符。立法目的乃欲以補強證據擔保自白之真實性，亦即以補強證據之存
    在，藉之限制自白在證據上之價值，防止偏重自白，發生誤判之危險。以被告之
    自白，作為其自己犯罪之證明時，尚有此危險；以之作為其他共犯之罪證時，不
    特在採證上具有自白虛偽性之同樣危險，且共犯者之自白，難免有嫁禍他人，而
    為虛偽供述之危險。是則利用共犯者之自白，為其他共犯之罪證時，其證據價值
    如何，按諸自由心證主義之原則，固屬法院自由判斷之範圍。但共同被告不利於
    己之陳述，雖得採為其他共同被告犯罪之證據，惟此項不利之陳述，須無瑕疵可
    指，且就其他方面調查，又與事實相符者，始得採為其他共同被告犯罪事實之認
    定。若不為調查，而專憑此項供述，即為其他共同被告犯罪事實之認定，顯與刑
    事訴訟法第一百五十六條第二項之規定有違。因之，現行刑事訴訟法下，被告之
    自白，或共同被告不利於己之陳述，其證明力並非可任由法院依自由心證主義之
    原則，自由判斷，而受相當之限制，有證據法定主義之味道，即尚須另有其他必
    要之補強證據，來補足其自白之證明力，始得採為斷罪資料 (最高法院八十七年
    度台上字第二一二三號判決參照)。又，刑事訴訟法於民國五十六年修正，加入
    具有當事人主義色彩的第一百六十一條檢察官之舉證責任後，與具有職權主義色
    彩之第一百六十三條第一項法院依職權調查證據間，其適用之界線為何，學說及
    實務有廣泛之討論，通觀最高法院七十四年度台上字第九二四號判決、八十二年
    度台上字第一六三號判決、八十四年度台非字第八十一號判決、八十七年度台非
    字第一號判決及七十八年三月十四日最高法院第三次刑事庭會議決議可知：(1)刑
    事訴訟法第一百六十三條第一項職權調查證據與同法第一百六十一條檢察官舉證
    責任相比，僅居於補充的地位。(2)法院應依職權調查之證據限於業經檢察官提出
    於法院者。法院對檢察官未提出之證據，不加以職權調查，其判決並非違法。(3)
    法院對於已提出之證據有調查之義務，對於未提出之證據則無蒐集之義務，亦即
    法院未依職權主動蒐集檢察官未提出，而為論罪科刑所必要的證據，其判決並不
    違法。(4)法院毋須再依職權蒐集檢察官所未提出之證據，並得依案內證據逕論被
    告以無罪之判決。
三、公訴意旨認被告涉有前開行使偽造文書、竊盜、恐嚇取財等罪嫌，係以：(1)共同
   被告甲○○於警訊及偵查之供述。(2)甲○○與被告認識已久，無任何重大仇怨，
    苟無共同作案，甲○○無故意誣攀之理等為其論據。訊據被告堅決否認有偽造文
    書等犯行，辯稱：被告與伊之弟弟是國中同學，二人曾爭吵過，而伊亦曾將伊弟
    弟與甲○○趕出去，甲○○可能因記恨而拖伊下水等語。
四、本院查：
  (一)上開公訴事實，關於被告甲○○部分，業據其於偵查及原審審理時坦承不諱，核
    與附表所示被害人壬○○、辛○○、癸○○、庚○○、戊○○、丁○○、子○○
    於警訊中所供相符，並有右揭貼有甲○○照片之「己○○」身分證影本、印鑑卡
    影本、顧客基本資料登錄單影本、客戶歸戶基本資料登錄單影本、行動電話申請
    書影本、承諾書影本等在卷可資佐證，甲○○經原審判處有期徒刑十月後，因未
    上訴而確定。
  (二)甲○○就本案分別於警訊、偵查及原審審理時之供述內容如下：
    (1)「有一個綽號叫『阿宏』的人叫我拿去整理（指己○○存摺）」、「『阿宏』
      姓什麼叫什麼我都不知道。我只知道他住潭子鄉年齡大約四十歲左右，身高約
      一六五公分，中等身材，頭髮微凸，出門都駕駛三菱紅色跑車載眼鏡等」、「
      大約在八十五年四月五日『阿宏』向我要二寸半身照片三張，我不疑有他就拿
      給他，過了二個禮拜『阿宏』又來找我說要到銀行開戶就叫我上車，載我至台
      中市二信松竹分行前，他拿了一張身份證姓名是己○○，相片是貼著我給他的
      相片及印章，叫我去開戶，他自己則在外面車內等我，他並說以後如果我有賺
      錢我會拿些錢給你的，因此我就替他開戶了」、「『阿宏』告訴我說是要讓人
      匯錢進來用的」、「『阿宏』將所有的錢都拿去了（廿多萬元）只拿給我二萬
      元（我皮包只剩一萬元，其餘花光了）」、「原先不知道錢怎麼來的，後來『
      阿宏』才告訴我是別人贖回賽鴿的錢」、「原先我都不清楚，後來『阿宏』拿
      給我一張賽鴿明細表裡面註明每隻向鴿主勒索的金錢數目，他並拿一隻大哥大
      給我要我一一通知鴿主是否要贖回」 (八十五年四月廿九日警訊筆錄)
    (2)「有乙名叫『阿宏』之人，他拿身份證一張給我，並且叫我拿三張照片給他，
      他住潭子，他叫我去開戶，開戶的錢是他給的」、「我原本不知道，後來才知
      道是要給人家匯錢的」、「每隻鴿子約一千五百元不等共勒索了十幾萬元，我
      分得了二萬元，已花用掉了」、「我不清楚（鴿子在何處網）」、「（如何認
識阿宏？）潭子乙家紅茶店『好望角』，我朋友林宏益介紹的」 (八十五年四
      月卅日偵查筆錄）「是『宏一』指使我去開戶的，他是先向我要相片後來就拿
      貼上我的相片的己○○身分證叫我到右列四之金融機構開戶」、「我只知道他
      是在東勢山上架網網鴿的」、「他將網到的鴿子都集中在家裏旁邊的鐵皮屋內
      ，他依網到的鴿子腳環上聯絡電話一一向鴿主要錢，每隻從新台幣二千元到一
      萬元不等」、「我只通知過約十個人左右」 (八十五年五月四日偵查筆錄)「
      都是我去開戶的，開戶資料是我填寫的」、「我帶身分證、印章去辦的，身分
      證上的姓名、年籍資料是己○○的，但換貼上我的照片，是乙○○向我要照片
      ，後來他就拿己○○的身分證，但貼我照片的身分證叫我去辦開戶，是今年四
      月初的事」、「（開戶資料上寫的0000000號電話何人的？）是乙○○
      叫我留這一支電話的，他說如果開戶要打電話就留這一支」、「都是我去領的
      （帳戶的錢），只領三家，六信、七信只有去開戶，每一次領錢時乙○○都和
      我一起去，他拿提款卡交給我去領，領出來後我再將錢交給乙○○，他約每隔
      三、四天會拿一些錢給我，有時拿五、六千，有時拿一萬元給我」 (八十五年
      九月十日偵查筆錄)「（○九○─四九○七七一號行動電話何人申請使用的？
      ）是我去申請的，拿己○○的身分證去申請的，己○○的身分證是乙○○拿給
      我的，就是我拿去開戶的那一張己○○身分證，我只是去申請行動電話，隔二
      、三天乙○○就拿這一支行動電話給我使用」、「（還有何證據證明乙○○拿
      己○○的身分證叫你去辦申請開戶及叫你去領錢？）沒有」 (八十五年十二月
      十九日偵查筆錄)
    (3)「是（乙○○即在庭之乙○○）」、「是（他拿身分證給我，我拿相片給他）
      」、「（開戶）他帶我去的，但他人在外面，沒有進去」、「他車子停在信用
      合作社外，是我一個人進去」、「有（用提款卡），一起去，是我去領，他站
      在錄影機拍不到的地方」、「（為何第一次警訊時說阿宏是頭髮微凸、年約四
      十歲左右與乙○○不合？）原本是亂編的，之後我在看守所一個禮拜想要改過
      自新，決定不再走這條路，所以在刑事組長借提，我向他說名字他才調口卡讓
      我指認，認了口卡後才指認是乙○○」 (八十六年二月廿四日原審審判筆錄)
      「這些資料（開戶資料）是我填的」、「（這三家所留電話0000000，
      是如何來？）乙○○事先說要留電話就要留這個電話」 (八十六年四月十四日
      原審審判筆錄)。
  (三)○九○─四九○七七一行動電話係甲○○持上開己○○之身分證至台中市○○路
    ─○五號之通訊公司代為向中華電信公司申請租用等情，已據甲○○於八十五年
    十二月十九日偵查時供明在卷。證人即通訊公司職員丙○○於八十六年四月二十
    八日原審審理及八十八年十二月二十二日本院調查時，證稱：上開行動電話確實
    係客戶委託，伊以代理人名義代為向中華電信公司名義申請租用，但與客戶接洽
    者可能係鍾雯慧，伊對在法庭之被告及甲○○亦無印象等語。而證人鍾雯慧於八
    十六年五月十二日原審審理時證稱：伊任職通訊公司，每日客戶很多，對庭上之
    被告及甲○○二人亦無印象等語。參酌甲○○所供，係其至上開電訊公司委託申
    請行動電話，是除甲○○自白外，無從就電話申請部分之證據資料證明與被告有
    何關連。
  (四)另依偵查卷附申請開戶資料所示及甲○○上開所指於申請上開銀行帳戶時，所留
    之0000000電話號碼係依被告之指示部分，依偵查卷附中華電信股份有限
    公司台灣中區電信分公司函八十五年九月廿五日中行字第八五Ｃ八二一一四三八
    號函，於八十五年四月間甲○○陸續於上開銀行冒用己○○之名義開戶時，所留
    之聯絡電話0000000係楊淑華所租用，裝機地址在台中市○○路十號之十
    四樓。證人楊淑華於八十六年五月十二日原審審理時證稱：0000000電話
    於八十五年四月間確係伊所使用，但伊不認識在法庭上之被告及甲○○等二人等
    語。
  (五)是依上開卷證內容，本件開戶資料及行動電話租用，均由甲○○一人持偽造之身
    分證及印章所申請，恐嚇電話亦係由甲○○一人撥打，勒索所得之錢財亦均由甲○○持提款卡至郵局或銀行之自動提款機提供提領。甲○○雖一再指稱己○○之
    印章及身分證係被告所交付，其均依被告之指示為上開開戶申請、打勒索電話及
    提款行為，然均為被告所堅詞否認，卷內亦無其他證據資料足資佐證被告確有涉
    案。
五、綜上所述，本件依公訴人所舉及法院依職權調查證據之結果，除共犯之自白外，
    並無其他證據足資佐證被告確有為本件犯行，依前開之說明共同被告不利於己之
    陳述，其證明力並非可任由法院依自由心證主義之原則自由判斷，本件既無其他
    必要之補強證據，來補足其自白之證明力，自不足為斷罪依據。原審未查，遽為
    被告有罪之判決，尚有未洽，應予撤銷改判，為被告無罪之判決。
六、被告經合法傳喚，無正當理由而不到庭，爰不待其陳述，逕行判決。
七、據上論結，應依刑事訴訟法第三百六十九條第一項前段、第三百六十四條、第三
    百零一條第一項、第三百七十一條，判決如主文。
本案經檢察官丑○○到庭執行職務。
中      華      民      國    八十九      年      四      月     五     日
                                  臺灣高等法院臺中分院刑事第四庭
                                        審判長法  官  洪  耀  宗
                                              法  官  吳  重  政
                                              法  官  劉  登  俊
右正本證明與原本無異。
如不服本判決應於收受送達後十日內向本院提出上訴書狀，其未述上訴之理由者並
得於提起上訴後十日內向本院補提理由書（均須按他造當事人之人數附繕本）。
                                              書記官  朱  敏  諄
中      華      民      國    八十九      年      四      月     七     日
                                                                        Ａ


司法院資訊處製作；財團法人民間司法改革基金會備份。
